ACORDAO-COMPLETO-2555997

ACÓRDÃO 8010/2022 ATA 40/2022 - PRIMEIRA CÂMARA

VISTOS, relatados e discutidos estes autos de recurso de reconsideração interposto por Marlene Gonçalves Cardoso, ex-prefeita de Jutaí/AM, contra o Acórdão 7631/2021-TCU-Primeira Câmara,
ACORDAM os Ministros do Tribunal de Contas da União, reunidos em sessão da 1ª Câmara, ante as razões expostas pelo Relator, em:
9.1. conhecer do recurso de reconsideração, consoante arts. 32, inciso I, e 33 da Lei 8.443/1992, para, no mérito, negar-lhe provimento;
9.2. notificar a recorrente da presente deliberação.

Recurso de reconsideração interposto ex-prefeita do Município de Jutaí/AM, contra o Acórdão 7.631/2021-Primeira Câmara.

Primeira Câmara

Município de Jutaí/AM.

3. Interessados/Responsáveis/Recorrentes:
3.1. Interessado: Fundo Nacional de Desenvolvimento da Educação (00.378.257/0001-81).
3.2. Responsável: Marlene Gonçalves Cardoso (XXX.679.792-XX).
3.3. Recorrente: Marlene Gonçalves Cardoso (XXX.679.792-XX).

13.1. Ministros presentes: Walton Alencar Rodrigues (Presidente), Benjamin Zymler, Vital do Rêgo (Relator) e Jorge Oliveira.
13.2. Ministro-Substituto presente: Weder de Oliveira.

VITAL DO RÊGO

Ministro-Substituto Weder de Oliveira.

Trata-se de recurso de reconsideração interposto por Marlene Gonçalves Cardoso, exPrefeita do Município de Jutaí/AM, contra o Acórdão 7631/2021-TCU-Primeira Câmara. 
2.	Adoto como parte do relatório a instrução da Secretaria de Recursos (peça 94) , que contou com a anuência de seu corpo dirigente (peças 95 e 96) , transcrita integralmente a seguir:
Trata-se de recurso de reconsideração (peças 83 e 84) interposto por Marlene Gonçalves Cardoso, Prefeita do Município de Jutaí, Estado do Amazonas, entre 2013 e 2016, contra o Acórdão 7631/2021-TCU-Primeira Câmara (peça 69) .
1.1. Reproduz-se integralmente o teor do dispositivo da decisão:
ACORDAM os ministros do Tribunal de Contas da União, reunidos em sessão da 1a Câmara, ante as razões expostas pelo relator, em:
9.1. considerar revel, para todos os efeitos, nos termos do art. 12, § 3°, da Lei 8.443/1992, a Sra. Marlene Gonçalves Cardoso, dando-se prosseguimento ao processo;
9.2. julgar irregulares as contas da Sra. Marlene Gonçalves Cardoso, com fundamento no art. 16, III, "a" e "c", da Lei 8.443/1992, e condená-la ao pagamento das quantias a seguir especificadas, atualizadas monetariamente e acrescidas de juros de mora, calculados a partir das datas especificadas até a data do efetivo recolhimento, fixando o prazo de 15 (quinze) dias, a contar da notificação, para que comprove, perante o Tribunal (art. 214, III, "a", do RI/TCU) , o recolhimento da dívida aos cofres do Fundo Nacional de Desenvolvimento da Educação, na forma da legislação em vigor: 
	Valor histórico (R$) 
	Data de ocorrência

	51.822,00
	5/1/2016

	58.412,00
	4/3/2016

	58.412,00
	6/4/2016

	58.412,00
	6/5/2016

	58.412,00
	3/6/2016

	58.412,00
	7/7/2016

	58.412,00
	8/8/2016

9.3. aplicar à Sra. Marlene Gonçalves Cardoso, com fundamento no art. 57 da Lei 8.443/1992, c/c art. 267 do RI/TCU, multa no valor de R$ 100.000,00 (cem mil reais) , fixando prazo de 15 (quinze) dias, a contar da notificação, para que comprove, perante este Tribunal (art. 214, III, "a", do RI/TCU) , o recolhimento da dívida aos cofres do Tesouro Nacional, atualizada monetariamente desde a data do presente acórdão até a do efetivo recolhimento, se for paga após o vencimento, na forma da legislação em vigor;
9.4. autorizar, desde logo, nos termos do art. 28, II, da Lei 8.443/1992, a cobrança judicial da dívida, caso não atendidas as notificações.
9.5. autorizar, desde já, caso requerido, o parcelamento da dívida em até 36 (trinta e seis) parcelas mensais, nos termos do art. 217 do RI/TCU, com a incidência sobre cada parcela dos devidos encargos legais até o efetivo pagamento, com esclarecimento ao responsável de que a falta de pagamento de qualquer parcela importará no vencimento antecipado do saldo devedor (§ 2° do art. 217 do RI/TCU) ;
9.6. em cumprimento ao disposto no § 3° do art. 16 da Lei 8.443/1992, remeter cópia desta deliberação à Procuradoria da República no Estado do Amazonas, para a adoção das medidas que entender cabíveis.
HISTÓRICO
O Fundo Nacional de Desenvolvimento da Educação (FNDE) instaurou esta tomada de contas especial em desfavor de Marlene Gonçalves Cardoso, Prefeita do Município de Jutaí, Estado do Amazonas, entre 2013 e 2016, ante a ocorrência consistente na omissão no dever de prestar contas da aplicação dos recursos repassados ao Município no âmbito do Programa Nacional de Alimentação Escolar (PNAE) - Exercício 2016. Repassaramse R$ 402.294,0[footnoteRef:2] ao longo de 2016. A data final para prestação de contas, 21/8/2017, teve lugar no mandato do sucessor da mencionada responsável, Pedro Macário Barboza (gestão 2017 a 2020) . [2: ] 
Diante da mencionada omissão e do silêncio dos responsáveis depois de notificados, o tomador de contas especial concluiu pela existência de dano ao erário pelo valor total dos recursos federais repassados. Responsabilizou a ex-Prefeita e isentou seu sucessor por haver este adotado medidas legais de resguardo ao erário. O Órgão de controle interno corroborou o entendimento do tomador de contas.
No âmbito do Tribunal, promoveuse a citação e a audiência de Marlene Gonçalves Cardoso e esta silenciou.
O Tribunal reputou a responsável revel, deu prosseguimento ao processo, em consonância com o art. 12, § 3°, da Lei 8.443/1992, e entendeu que não há nos autos elementos de convencimento no sentido da comprovação da boa e regular aplicação dos recursos objeto das contas. 
Considerando os critérios definidos no Acórdão 1441/2016-TCU-Plenário, a Corte entendeu que não teve lugar a prescrição da pretensão do Estado à punição da ora recorrente. 
Daí a decisão reproduzida no subitem 1.1 desta instrução.
Diante disso, o interessado vem interpor o recurso ora examinado.
ADMISSIBILIDADE    
Perfilha-se o exame de admissibilidade juntado à peça 84, em que se propõe conhecer do recurso sem atribuição a ele de efeito suspensivo, acolhido pelo relator do recurso, Ministro Vital do Rêgo, mediante o despacho trazido à peça 88.
MÉRITO              
Delimitação
1.2. Quanto ao mérito do recurso, no essencial é de perquirir se:
a decisão é nula porque se fez citação editalícia da ora recorrente e seu endereço é notório no Munícipio (nesta instrução, item 11) ;
incêndio havido na residência da ora recorrente anteriormente à expiração do prazo para a apresentação da prestação de contas dos recursos repassados impossibilitou o cumprimento desse dever porque, segundo alega a ora recorrente sem apresentar meios de prova do alegado, na mencionada residência se encontravam os documentos necessários à comprovação do bom e regular emprego dos recursos pecuniários objeto da contas (ibid., item 12) .
Da validade da citação da ora recorrente
1.3. À peça 82, p. 25, a recorrente sustenta que a decisão vergastada é nula por desrespeito no processo ao princípio do contraditório.
1.4. Teriam sido "expedidas diversas comunicações". Terse-ia remetido a primeira delas "ao endereço constante da base de dados da Receita Federal, na cidade de Jutaí-AM", e as demais a endereços "existentes em bancos de dados corporativos [...] e colhidos de instrumento de procuração apresentado em outra Tomada de Contas nesse Tribunal". 
1.5. Teriam sido devolvidos todos os expedientes referidos no parágrafo precedente, por razões, segundo o registrado nos avisos de recebimento, de mudança do destinatário, de não empreendimento de busca do destinatário e de "endereço insuficiente". 
1.6. Por isso, fezse a citação editalícia da ora recorrente e esta não travou conhecimento do edital. 
1.7. A recorrente assere que: [i] o seu endereço  seria "o mesmo há décadas"; [ii] "por ter sido prefeita da localidade", seria "figura conhecida de todos, assim como sua família", no Município de Jutaí, cuja "população [...] era de 13.886 habitantes em 2020, somando habitantes da cidade e da zona rural"; [iii] na zona urbana do Município, onde residiria, seriam  "poucas [as] ruas e [os] bairros, de modo que todos [...] a conhece[riam]"; [iv] "as tentativas frustradas de citação [teriam sido] direcionadas a endereços diversos da residência da recorrente em razão de ter[em] os Correios declarado entrega negativa por alegada mudança, o que efetivamente jamais [teria] ocorr[ido]". 
1.8. Seria "questionável a afirmação dos funcionários dos Correios que apontou ter havido mudança de endereço e, em outras oportunidades, que o destinatário estava ausente e até mesmo não foi procurado".
1.9. Em razão do exposto, teriam sido violados no procedimento o direito de defesa e o princípio do contraditório, "corolários do devido processo legal".
1.10. Para a recorrente, "[a] hipótese dos autos não é de recebimento da citação por terceiros no endereço correto", mas antes "de não recebimento, de citação inexistente".
Análise
1.11. Não assiste razão à recorrente.
1.12. Ainda que se admita apenas para argumentar a pretensa notoriedade do endereço da ora recorrente na localidade em que reside, descabe o questionamento acerca dos registros feitos por funcionários dos Correios em documentos trazidos aos autos do procedimento. O Superior Tribunal de Justiça (STJ) entendeu no RESp 1534559, relatado pela Ministra Nancy Anrighi, que no processo civil se atribui fé pública aos atos praticados pelos Correios tanto quanto no processo trabalhista, neste por força do art. 744 da Consolidação das Leis do Trabalho (CLT) . Os institutos do processo civil se aplicam subsidiariamente aos processos de controle administrativo da competência do Tribunal por decorrência dessa mesma aplicação subsidiária do Código de Processo Civil brasileiro, como estabelece a Súmula 103 do Tribunal.
1.13. Seguiramse os procedimentos administrativos previstos no art. 179 do Regimento Interno do Tribunal.
1.14. Intentouse a citação da responsável em endereços provenientes de pesquisas de endereços realizadas pelo TCU ante o malogro da citação em endereços constantes na base de dados da Receita Federal custodiada pelo TCU (peças 25 e 49) , como assinalado no item 15 da instrução acostada à peça 71. Destinaramse os instrumentos de comunicação a endereços extraídos das bases de dados do Tribunal (peça 28) e a endereço fornecido pela própria responsável registrado em procuração juntada ao TC Processo 020.798/2019-9 (peças 51 e 56) . 
1.15. Somente depois de adotadas tais providências exaustivas de citação pelos correios se promoveu a notificação por edital publicado no Diário Oficial da União (peças 36, 37, 59 e 60) , como determina o inciso III do art. 179 do mencionado Regimento.
1.16. Não há que falar, portanto, em não observância dos princípios jurídicos do contraditório e da ampla defesa.
Da não comprovação da alegada destruição dos documentos necessários à comprovação do bom e regular emprego dos recursos objeto das contas
1.17. À peça 82, p. 3 e 510, a recorrente assevera que não teria podido apresentar a prestação de contas "em razão do completo extravio dos documentos relativos ao programa", razão por que caberia o "trancamento do processo" e julgamento no sentido da iliquidez das contas. 
1.18. A recorrente teria ocupado o cargo de Prefeita do Município no período de 2013 a 2016 e não teria logrado reeleger-se. Passada a eleição de 2016, "seu adversário histórico" teria "pass[ado] a criar inúmeros problemas antes mesmo de assumir, por vezes incitando a população local a praticar toda sorte de violência contra a prefeita". Em razão disso, os munícipes teriam em 28/12/2016 "atea[do] fogo na residência da [ora] recorrente, local para onde t[eria] levado grande parte dos documentos de sua gestão" por receio de que seu sucessor "obstaculiza[sse] seu direito de manusear os documentos até mesmo para fins de prestação de contas, como é a hipótese dos autos". O "imóvel residência [teria sido] totalmente destruído pelo fogo criminoso ateado por cerca de 300 pessoas", como fariam ver as fotocópias de matérias jornalísticas em que se reportou a ocorrência juntadas à peça 82, p. 67.
1.19. O incêndio teria tido teve lugar anteriormente à data limite para a apresentação da prestação de contas dos recursos objeto destas contas e impediu a ora recorrente de provar o bom e regular emprego dos recursos mediante os documentos destruídos.
1.20. Tratarseia de fato alheio à vontade da recorrente, de modo que caberia julgar as contas iliquidávels e "tranca[r]" a tomada de contas especial. 
1.21. A recorrente junta à peça 83 cópia dos autos do "processo criminal que investiga o incêndio criminoso" para "comprovar a ocorrência do caso fortuito e de força maior".  Da leitura daqueles autos se poderia "constatar que a recorrente levou alguns bens e documentos públicos para sua residência por precaução, segurança e garantia de que não seriam destruídos" e "concluir que adversários políticos, inclusive o prefeito então eleito, estavam entre os suspeitos de ter organizado a manifestação e incitado os atos de violência".
1.22. A ora recorrente tampouco poderia "acessar outros [documentos] que porventura pudessem ser encontrados na sede da prefeitura" porque esta, como visto, teria passado a ser administrada "por um ferrenho [seu] opositor". 
1.23. Por "comprovado que a recorrente foi vítima de incêndio criminoso e que vários bens e documentos públicos estavam no imóvel envolvido no sinistro, inclusive os relativos a prestações de contas, como a presente", restaria comprovada "a impossibilidade de sua apresentação no momento oportuno por motivos alheios a sua vontade".
1.24. Mediante o Acórdão 598/2009-TCU-Plenário, relatado pelo Ministro Raimundo Carneiro, o Tribunal teria "edit[ado] o seguinte enunciado": "Constitui hipótese de trancamento das contas a ocorrência de incêndio em prefeitura municipal que destruiu documentos que ajudariam na prestação de contas de convênio."
Análise
1.25. A alegação não merece prosperar.
1.26. No caso do Acórdão 598/2009-TCU-Plenário, evocado pela recorrente, o incêndio teve lugar nas instalações da Prefeitura Municipal, onde presumivelmente se guardam documentos relativos à prestação de contas de recursos federais recebidos pelo Município, dentre outros relativos a ações administrativas da Prefeitura Municipal.
1.27. No caso concreto, a ora recorrente traz aos autos meios de prova da ocorrência de incêndio em sua residência, mas não de meios de prova de que, tal como alega, nela estavam por ocasião do incêndio os documentos necessários à prestação de contas dos recursos pecuniários objeto das contas. Da leitura detida dos autos do processo judicial trazido à peça 83 não se verifica informação nesse sentido.
EXAME INCIDENTAL DA EVENTUAL OCORRÊNCIA DE PERDA DE PODER PROCESSUAL
Estão bem caracterizadas nos autos as não ocorrências das prescrições das pretensões do Estado ao ressarcimento do erário e à punição pecuniária da ora recorrente e da preclusão temporal para o Estado-Juiz (art. 1º, § 1º, da Lei 9.873/1999) . 
Com efeito, verificase que entre nenhum dos marcos a seguir enumerados, cronologicamente, mediaram mais de dez anos (Acórdão 1441/2016-TCU-Plenário) , cinco anos (art. 1º, caput, da Lei 9.873/1999, c/c RE 636.886) ou três anos (art. 1º, § 1º, da Lei 9.873/1999) :
a)  	em 2016, teve lugar o repasse dos recursos pecuniários federais objeto das contas;
b) 	em 21/8/2017, expirou o prazo para a apresentação da prestação de contas;
c) 	em 28/06/2018, instaurouse a tomada de contas especial ante a aposição da última assinatura no respectivo termo (peça 1) ;
d) 	30/11/2018, ordenouse a feitura da citação da responsável (peça 24) ; 
e) 	em 27/11/2020, fez-se a citação editalícia da responsável (peça 60) ; 
f) 	em 4/5/2021, proferiuse o acórdão recorrido (peça 69) .
CONCLUSÃO
Das análises empreendidas relativamente ao mérito do recurso se conclui que:
a)  	o fato de que se fez citação editalícia da ora recorrente e o de que seu endereço é notório no Município não faz nula a citação;
b)  	incêndio havido na residência da ora recorrente anteriormente à expiração do prazo para a apresentação da prestação de contas não faz iliquidáveis as contas porque a recorrente não apresenta meio de prova de sua afirmação de que na mencionada residência se encontravam os documentos necessários à comprovação do bom e regular emprego dos recursos pecuniários objeto da contas.
PROPOSTA DE ENCAMINHAMENTO
Do exposto, propõe-se, com fundamento nos arts. 32 e 33, inciso I, da Lei 8.443, de 16/6/1992:
conhecer do recurso e, no mérito, negar-lhe provimento;
notificar da decisão sobrevinda a recorrente e os demais interessados notificados do Acórdão impugnado, sem deixar de anexar ao expediente de notificação cópia do relatório e da fundamentação da decisão.
3. 	O Ministério Público de Contas, representado nos presentes autos pela Procuradora-Geral Cristina Machado da Costa e Silva, manifestou-se de acordo com a proposta de encaminhamento apresentada pela Secretaria de Recursos, inclusive quanto a não ocorrência de prescrição, conforme parecer à peça 236, transcrito a seguir:
3.	O Diretor da Serur manifestou-se de acordo com a proposta de encaminhamento do auditor e ressaltou a não incidência da prescrição:
	Trata-se de recurso de reconsideração interposto por Marlene Gonçalves Cardoso, Prefeita do Município de Jutaí/AM (gestão 2013 e 2016) , contra o Acórdão 7631/2021-TCU-Primeira Câmara (peça 69) . 
2. 	Não obstante concordar, no mérito, com a proposta de encaminhamento do auditor instrutor, peço vênias somente para registrar que, na linha que tem sido adotada no âmbito da Secretaria de Recursos do TCU, tem-se que mesmo o art. 1º, § 1º, da Lei 9.873/1999 trata do instituto da prescrição. 
3. 	De plano, verifica-se a não incidência da prescrição nestes autos. Sob a ótica do Acórdão 1/2016-TCU-Plenário, observa-se que não transcorreram mais de dez anos entre a data das transferências dos recursos (2016) e a data da prolação do Acórdão 7631/2021-TCU-Primeira Câmara. Sob a perspectiva da Lei 9.873/1999, nota-se que o prazo para prestação de contas findou-se em 21/8/2017, tendo sido a citação ordenada em 30/11/2018 e ocorrido, efetivamente, em 27/11/2020, via edital. A deliberação recorrida foi proferida em 4/5/2021. 
4.	Com esse breve adendo, manifesto-me de acordo com a proposta de encaminhamento do auditor-instrutor (peça 94) , no sentido de conhecer deste recurso, para no mérito negar-lhe provimento.
4.	O Ministério Público de Contas, representado nos presentes autos pela Procuradora-Geral, Dra. Cristina Machado da Costa e Silva, manifestou-se de acordo com a proposta de encaminhamento apresentada pela Secretaria de Recursos, conforme parecer à peça 97:
	Trata-se de recurso de reconsideração interposto pela Senhora Marlene Gonçalves Cardoso, ex-prefeita do Município de Jutaí/AM, no período de 2013 a 2016, contra o Acórdão n.º 7.631/2021-TCU-1.ª Câmara, que considerou a recorrente revel, julgou suas contas irregulares, condenou-a ao pagamento da importância de R$ 402.294,00, e aplicou-lhe a multa do art. 57 da Lei n.º 8.443/1992, no valor de R$ 100.000,00.
2.	A Tomada de Contas Especial foi instaurada pelo Fundo Nacional de Desenvolvimento da Educação, em desfavor da ora recorrente, ante a omissão no dever de prestar contas da aplicação dos recursos repassados ao Município no âmbito do Programa Nacional de Alimentação Escolar (PNAE) , no exercício de 2016. Foi repassado o total equivalente ao valor da condenação expresso acima. A data final para prestação de contas adentrou o mandato do sucessor da ex-prefeita, Senhor Pedro Macário Barboza, que, no entanto, foi isentado de responsabilidade por ter adotado medidas legais de resguardo ao erário.
3.	Na análise do apelo (peça 94) , o Auditor da Serur delimitou o objeto da instrução a verificar se: a) a decisão teria sido nula em função da realização de citação editalícia da recorrente enquanto seu endereço seria notório no Munícipio; e b) o incêndio havido na residência da recorrente anteriormente à expiração do prazo para a apresentação da prestação de contas dos recursos repassados teria impossibilitado o cumprimento desse dever, já que, na mencionada residência, se encontravam os documentos necessários à comprovação do bom e regular emprego dos recursos objeto das contas.
4.	No mérito, a instrução concluiu que as alegações da ex-prefeita não deveriam ser acolhidas, tendo em vista que: a) a citação editalícia da recorrente, ainda que seu endereço seja notório no Município, não fez nula a citação; e b) o incêndio na residência da recorrente anteriormente à expiração do prazo para a apresentação da prestação de contas não tornou as contas iliquidáveis, já que a ex-prefeita não apresentou prova de sua afirmação de que na mencionada residência se encontravam os documentos necessários à comprovação do bom e regular emprego dos recursos objeto das contas.
5.	Por conseguinte, a proposta da peça 94 é por conhecer do recurso para, no mérito, negar-lhe provimento.
6.	O Diretor da 4.ª Diretoria da Serur, acompanhado pelo Secretário da Unidade Instrutiva, concordou com a proposta final do Auditor, porém fez dois registros. Primeiro, afirmou que o comando do art. 1.º, § 1.º, da Lei n.º 9.873/1999 se refere ao instituto da prescrição, e não ao da preclusão temporal para o Estado-Juiz, como constou da instrução técnica. Segundo, demonstrou que não teria incidido a prescrição nos presentes autos, explicitando as datas mais relevantes, tanto pelos critérios do Acórdão 1441/2016-TCU-Plenário, quanto pelo regime da Lei n.º 9.873/1999 (peças 95-96) . 
7.	Manifestamos nossa concordância com a proposta de mérito da Serur, sem embargo das considerações abaixo.
8.	No que tange à prescrição, os pronunciamentos do Auditor e do Diretor da Serur verificaram que ela não teria ocorrido na TCE apreciada, para os prazos de dez anos (Acórdão 1441/2016-TCU-Plenário) , cinco anos (art. 1.º, caput, da Lei n.º 9.873/1999 c/c RE n.º 636.886) ou três anos (art. 1.º, § 1.º, da Lei n.º 9.873/1999) .
9.	Temos defendido, em diversos pareceres, que seja adotado o regime previsto na Lei n.º 9.873/1999 como solução adequada para regular a prescrição para a atuação do Tribunal, até que sobrevenha norma específica, tanto por observar os parâmetros que preponderam no conjunto de normas do direito público, como por ser, também, a norma que já vem sendo utilizada pelo STF para reger a limitação temporal ao poder sancionador do TCU. Outrossim, entendemos que deva ser aplicado o mesmo marco normativo para as pretensões punitiva e de ressarcimento do dano ao erário.
10.	No que concerne ao termo inicial do prazo, compreendemos serem aplicáveis às TCE's em curso as premissas fixadas recentemente no julgamento da Ação Direta de Inconstitucionalidade n.º 5.509 pelo Supremo Tribunal Federal (Relator Ministro Edson Fachin) , cujo acórdão transitou em julgado em 7/3/2022. Referida ação, ajuizada pelo Procurador-Geral da República, argumentou que seriam inconstitucionais artigos da Constituição do Estado do Ceará e da Lei n.º 12.160/1993, do mesmo Estado, que estabeleceram a observância, pelos Tribunais de Contas dos Municípios e do Estado do Ceará, dos institutos da prescrição e da decadência no exercício de suas competências.
11.	Conforme o Voto do Relator, foram definidos três critérios para a escolha do termo inicial para a fluência do prazo prescricional, a saber:
a) 	Em caso de omissão na prestação de contas, o dano a ser apurado por sua ausência terá o lapso prescricional iniciado na data em que as contas deveriam ter sido entregues.
b) 	Em caso de identificação de irregularidades em procedimento prévio à instauração da tomada de contas, a fluência do prazo prescricional ocorrerá após a competente comunicação para o órgão de controle interno ou para o Tribunal de Contas.
c) 	Em caso em que o Tribunal, por iniciativa própria, realiza auditorias ou inspeções, bem como em que a ele são diretamente levadas as informações necessárias para a instauração de tomada de contas especial, o prazo prescricional deverá ser contado a partir da data do conhecimento da irregularidade.
12.	A presente TCE se amolda à situação a) acima. Nesse sentido, consideramos que o termo inicial de contagem do prazo prescricional deve coincidir com a data em que deveria ter sido apresentada a prestação de contas dos recursos federais recebidos à conta do PNAE/2016, no caso, 21/8/2017, ainda que sob a responsabilidade do prefeito sucessor.
13.	Sob esses fundamentos, houve a interrupção da prescrição nas seguintes datas, considerando as causas previstas nos incisos I a III do art. 2.º da Lei n.º 9.873/1999:
- Em 20/4/2018, data da Informação 1170/2018/SEOPC/COPRA/CGAPC/DIFIN-FNDE (peça 5) .
- Em 9/7/2018, data do Relatório de TCE (peça 16) .
- Em 5/11/2018, data do Relatório de Auditoria do Ministério da Transparência e Controladoria-Geral da União (peça 17) .
- Em 26/11/2018, data de autuação do presente processo no TCU.
- Em 30/11/2018, data da instrução preliminar da Secex-TCE (peças 22-24) .
- Em 1/12/2020, data de publicação no D.O.U. do edital de citação da recorrente (peça 60) .
- Em 5/3/2021, data do pronunciamento de mérito da Secex-TCE (peças 65-67) .
- Em 4/5/2021, data da Sessão em que prolatado o Acórdão n.º 7.631/2021-TCU-1.ª Câmara (peça 69) .
14.	Pelo retrospecto acima, em linha com as conclusões da Unidade Instrutiva, verifica-se que não restou caracterizado na presente TCE o decurso do prazo prescricional de cinco anos previsto no art. 1.º, caput, da Lei n.º 9.873/1999, ou do prazo de três anos da prescrição intercorrente do art. 1.º, § 1.º, da mesma Lei.
15.	Observe-se que, em sede recursal, é possível se adotar novo critério jurisprudencial para exame da prescrição (no presente caso, o regime da Lei n.º 9.873/1999 e as premissas da ADI n.º 5.509, em contraposição aos critérios do Acórdão 1441/2016-TCU-Plenário do julgamento originário) . O recurso de reconsideração possui efeito devolutivo amplo, e, sendo a prescrição matéria de ordem pública, pode ser arguida em qualquer tempo e grau de jurisdição, inclusive ser reconhecida de ofício pelo julgador, mesmo que sob renovado fundamento em relação à decisão a quo. Deve-se observar apenas a proibição de reformatio in pejus, sendo inaplicável o novo entendimento se dele resultarem efeitos práticos mais gravosos ao recorrente.
16.	Quanto às questões de mérito propriamente ditas, com esteio nas justificativas da instrução, confirmamos que o apelo deve ser desprovido.
17.	Sobre a suposta nulidade da citação editalícia, sob o argumento de que o local de residência da recorrente seria de notório conhecimento no município, além de restar provado nos autos que, antes da citação por edital, esgotou-se a pesquisa de endereços extraídos das bases de dados do TCU, com utilização adicional de endereço fornecido pela própria responsável em outro processo, cabe relembrar que, nos termos da jurisprudência do Tribunal, o responsável que deixa de atualizar seu endereço na base de dados da Receita Federal (CPF e CNPJ) não pode invocar a nulidade de comunicação processual do Tribunal enviada ao endereço desatualizado constante da referida base, uma vez que o ordenamento jurídico brasileiro não admite arguição de nulidade por quem lhe deu causa (ver Acórdão 371/2016-TCU-Plenário, Rel. Min. Vital do Rêgo) .
18.	Também não merece acolhida a alegação de que o incêndio ocorrido na residência da recorrente, anteriormente à expiração do prazo, teria inviabilizado a apresentação da prestação de contas dos recursos. A despeito de o evento relatado caracterizar caso fortuito ou força maior, seria imprescindível, para que as contas fossem consideradas iliquidáveis (art. 211 do Regimento Interno/TCU) , prova específica de que os documentos da prestação de contas estavam arquivados na residência onde ocorreu o sinistro. De forma isolada, a notícia do incêndio, sem fatos e evidências adicionais, não demonstra que a ex-prefeita ficou impossibilitada ou teve dificuldade de se desincumbir do dever de comprovar a boa e regular aplicação dos recursos.
19.	Considerando que a Sra. Marlene Gonçalves Cardoso não trouxe no recurso interposto argumentos, provas ou elementos capazes de elidir a irregularidade que conduziu à sua condenação, não há justificativa para acolher suas razões recursais.
20.	Pelo exposto, esta representante do Ministério Público de Contas manifesta-se de acordo com a proposta de encaminhamento ofertada pela Secretaria de Recursos às peças 94 a 96.
	É o relatório.

Maria Auxiliadora dos Santos Benigno (OAB/AM A-619).

Procuradora-Geral Cristina Machado da Costa e Silva.

TOMADA DE CONTAS ESPECIAL. FUNDO NACIONAL DE DESENVOLVIMENTO DA EDUCAÇÃO. PROGRAMA NACIONAL DE ALIMENTAÇÃO ESCOLAR. OMISSÃO NO DEVER DE PRESTAR CONTAS. CONTAS IRREGULARES. DÉBITO. MULTA. RECURSO DE RECONSIDERAÇÃO. CONHECIMENTO. NEGATIVA DE PROVIMENTO.

TOMADA DE CONTAS ESPECIAL (TCE)

Secretaria de Recursos (Serur).

Em exame, recurso de reconsideração interposto por Marlene Gonçalves Cardoso, exprefeita do Município de Jutaí/AM, contra o Acórdão 7631/2021-TCU-Primeira Câmara.
A referida decisão trata de tomada de contas especial instaurada pelo Fundo Nacional de Desenvolvimento da Educação (FNDE) em razão da omissão no dever de prestar contas da aplicação dos recursos repassados no âmbito do Programa Nacional de Alimentação Escolar (PNAE) , no exercício de 2016. 
O total de recursos repassados durante o exercício de 2016 foi de R$ 402.294,00. O prazo final para prestação de contas - 21/8/2017 - recaiu no mandato do prefeito sucessor, Sr. Pedro Macário Barboza, que demonstrou ter adotado as medidas legais de resguardo ao erário, tendo sido afastada sua responsabilidade pela omissão da prestação de contas. 
No âmbito do TCU, mesmo após a expedição e o envio de diversos ofícios de citação e de audiência, a responsável permaneceu silente. Dessa forma, por meio do Acórdão 7631/2021-TCU-Primeira Câmara, a ex-prefeita foi considerada revel, teve suas contas julgadas irregulares, foi condenada ao ressarcimento do débito relativo ao valor total repassado e recebeu a multa prevista no art. 57 da Lei 8.443/1992.
Neste momento, a Sra. Marlene Gonçalves Cardoso interpõe recurso de reconsideração com argumentos, em síntese, acerca da nulidade do processo diante de sua citação ter se concretizado por edital, e da ocorrência de incêndio criminoso que teria destruído a sua residência e grande parte do acervo documental que havia recolhido para apresentar as contas no momento apropriado.
Após o exame do apelo pela Secretaria de Recursos, a unidade concluiu que as alegações da ex-prefeita não deveriam ser acolhidas, tendo em vista que: a citação editalícia, ainda que o endereço da recorrente fosse notório no município, não acarretou a nulidade da citação; e o incêndio na residência da responsável, anteriormente à expiração do prazo para a apresentação da prestação de contas, não tornou suas contas iliquidáveis, já que não foi apresentada prova de sua afirmação de que no mencionado local se encontravam os documentos necessários à comprovação do bom e regular emprego dos recursos objeto das contas.
O Ministério Público de Contas, representado nos presentes autos pela Procuradora-Geral, Dra. Cristina Machado da Costa e Silva, manifestou-se de acordo com a proposta de encaminhamento ofertada pela Secretaria de Recursos. 
O Parquet especializado ressaltou que, a despeito de o incêndio na residência da recorrente caracterizar caso fortuito ou força maior, seria imprescindível, para que as contas fossem consideradas iliquidáveis, nos termos do art. 211 do Regimento Interno do TCU, prova específica de que os documentos da prestação de contas estavam arquivados na residência onde ocorreu o sinistro.
Feito esse breve resumo, passo a decidir.
O recurso de reconsideração deve ser conhecido, por atender aos requisitos de admissibilidade dispostos nos arts. 32, inciso I, e 33 da Lei 8.443/1992, c/c o art. 285 do Regimento Interno do TCU, conforme despacho proferido à peça 203.
Manifesto minha concordância com a proposta formulada pela unidade técnica, que contou com a aquiescência do MPTCU, motivo pelo qual adoto como minhas razões de decidir os argumentos dos pareceres precedentes, sem prejuízo de tecer considerações sobre a matéria.
Preliminarmente, registro estar claramente caracterizada a não ocorrência de prescrição nos presentes autos, nos termos da Resolução-TCU 344/2022.
No âmbito desta Corte, o instituto da prescrição das pretensões punitiva e ressarcitória passou a ser regulado pela recente Resolução-TCU 344/2022 e, por constituir questão de ordem pública, passou a alcançar todos os processos em tramitação neste Tribunal, à exceção daqueles já remetidos aos órgãos ou às entidades competentes para fins de cobrança judicial, nos termos do seu art. 10.
O art. 2º da referida Resolução-TCU 344/2022 fixou o prazo de cinco anos para a operação da prescrição punitiva e de ressarcimento em processos de controle externo. No caso de processo de contas, hipótese ora tratada, a referida norma estabeleceu como termo inicial da contagem de prazo de ambas as prescrições a data em que as contas deveriam ter sido prestadas, em caso de omissão (art. 4º, inciso I) , ou a data da apresentação da prestação de contas ao órgão competente (art. 4º, inciso II) . 
No presente caso, o prazo final para a prestação de contas foi em 21/8/2017, o que configura o termo inicial da contagem de prazo de ambas as prescrições, mesmo que sob a responsabilidade do prefeito sucessor. Consoante as causas interruptivas indicadas no relatório precedente, em linha com as conclusões da unidade técnica e do Ministério Público de Contas, não restou caracterizado nesta tomada de contas especial o decurso do prazo prescricional de cinco anos nem do prazo de três anos da prescrição intercorrente previsto no art. 5º do referido normativo.
No tocante ao mérito, relembro que a conduta irregular pela qual a Sra. Marlene Gonçalves Cardoso teve suas contas julgas irregulares e foi condenada em débito, com aplicação de multa, consistiu na não comprovação da boa e regular aplicação dos recursos federais repassados em face da omissão no dever de prestar conta e da não disponibilização das condições materiais mínimas e necessárias para que o seu sucessor pudesse fazê-lo.
No âmbito desta Corte de Contas, procedeu-se a exaustiva pesquisa do endereço da responsável com o envio dos ofícios de citação por diversas vezes, até a decisão pela publicação por edital.
Consoante jurisprudência do TCU (e.g. Acórdão 371/2016-TCU-Plenário) , o responsável que deixa de atualizar seu endereço na base de dados da Receita Federal (CPF e CNPJ) não pode invocar a nulidade de comunicação processual do TCU enviada ao endereço desatualizado constante da referida base, uma vez que o ordenamento jurídico brasileiro não admite arguição de nulidade por quem lhe deu causa (art. 243 do CPC) .
Apesar de a recorrente argumentar que o local de sua residência seria de notório conhecimento no município de Jutaí/AM, a única comunicação da qual tomou ciência - notificação do acórdão agora recorrido - foi em um dos endereços na cidade de Manaus (peças 79 e 80) . Além disso, conforme jurisprudência indicada pela Serur - Superior Tribunal de Justiça no RESp 1.534.559, de relatoria da Ministra Nancy Anrighi -, aos atos praticados pelos Correios se atribui fé pública, afastando os questionamentos da responsável acerca das afirmações dos funcionários dos Correios quanto ao insucesso de entrega das correspondências devido à mudança de endereço ou destinatário ausente. 
Logo, não há como prosperarem as alegações relativas à nulidade da citação ou de não observância dos princípios jurídicos do contraditório e da ampla defesa.
Também não pode ser acolhida a alegação de que o incêndio ocorrido na residência da responsável, anteriormente à expiração do prazo, teria impossibilitado a apresentação da prestação de contas. 
O entendimento desta Corte de Contas é que o responsável não se exonera do dever de demonstrar o correto emprego dos recursos públicos sob sua gestão, alegando incêndio no local de guarda dos documentos, se não prova a ocorrência do caso fortuito ou força maior alegada (Acórdão 4626/2010-TCU-Segunda Câmara, Relator Ministro Benjamin Zymler) . No apontado Acórdão 598/2009-TCU-Plenário, Relator Ministro Raimundo Carreiro, considerou-se hipótese de trancamento das contas a ocorrência de incêndio em prefeitura municipal que destruiu documentos que ajudariam na prestação de contas de convênio. 
Ora, esse entendimento decorre do fato de que a Prefeitura Municipal é o local onde presume-se a guarda dos documentos de toda a gestão municipal. Se os documentos estavam em local diverso, como a casa da ex-prefeita, há necessidade de comprovação desse fato. Contudo, na peça referente ao processo judicial sobre o incêndio (peça 83) , não consta menção aos documentos referentes aos recursos federais objeto desta tomada de contas especial. 
Dessa forma, sigo as conclusões da Serur, endossadas pelo Ministério Público de Contas, de que a Sra. Marlene Gonçalves Cardoso não apresentou, nesta fase recursal, argumentos, provas ou elementos capazes de elidir a irregularidade que conduziu à sua condenação. Portanto, deve-se negar provimento ao presente recurso de reconsideração, mantendo-se inalterada a deliberação ora combatida.
	Diante do exposto, voto para que seja adotada a minuta de deliberação que ora trago ao exame deste Colegiado.
TCU, Sala das Sessões, em 22 de novembro de 2022.
Ministro VITAL DO RÊGO 
Relator